臺灣士林地方法院民事判決　　　　　　　 99年度訴字第901號
原　　　告　生淑梅
訴訟代理人　胡明輝
被　　　告　陳福地
　　　　　　陳福全
上列當事人間返還土地等事件，本院於民國100 年4 月26日言詞
辯論終結，判決如下：
    主      文
被告應將臺北市○○區○○段一小段八三三之三地號土地上如附
圖臺北市政府地政處土地開發總隊鑑定圖標示橘色部分、面積一
點零一平方公尺土地上之圍牆及雨遮拆除，並將占用之該部分土
地返還臺北市○○區○○段一小段八三三之三地號土地之全體共
有人。
訴訟費用由被告負擔。
本判決得假執行。但如被告以新臺幣壹拾肆萬零佰玖拾元為原
告預供擔保，得免為假執行。
    事實及理由
一、本件被告陳福全未於最後言詞辯論期日到場，核無民事訴訟
    法第386 條各款所列情形，爰依原告之聲請，准其一造辯論
    而為判決。
二、按訴狀送達後，原告不得將原訴變更或追加他訴。但被告同
    意、擴張或減縮應受判決事項之聲明者，不在此限；被告於
    素變更或追加無異議，而為本案之言詞辯論者，視為同意變
    更或追加，民事訴訟法第255 條第1 項第1 款、第3 款及第
    2 項定有明文。本件原告起訴原僅列陳福地為被告，而訴請
    除去占用臺北市○○區○○段1 小段833-3 地號土地（下稱
    833-3 地號土地）之圍牆增建、冷氣、花台及植物，並將土
    地返還原告。嗣於訴訟繫屬中，追加陳福全為被告，並改聲
    明為：被告應將833-3 地號土地如臺北市政府地政處土地開
    發總隊鑑定書所附附圖鑑定圖標示橘色部分，面積1.01平方
    公尺土地（下稱系爭土地）上之圍牆、雨遮（下稱系爭增建
    ）拆除，並將土地返還全體共有人。核其所為，要屬訴之追
    加、擴張及減縮應受判決事項之聲明，而被告陳福全對原告
    所為追加，無異議而為本案之言詞辯論，依據首揭規定，應
    認於法尚無不合，應予准許。
三、原告起訴主張：系爭土地為原告與其他共有人所共有，原告
    之所有權應有部分為1/4 。被告無權占用該土地搭設系爭增
    建，致原告及其餘共有人所有權之行使受到侵害。而系爭土
    地坐落在都市更新範圍內，被告占用將影響原告將來可取得
    之坪數，且833-3 地號土地區分所有權人已同意將來要蓋停
    車棚。為此，依民法第767 條第1 項、第821 條之規定，訴
    請被告拆除系爭增建，並返還占用土地予原告及全體共有人
    等語，而聲明：被告應將系爭土地上之系爭增建拆除，並將
    土地返還全體共有人。
四、被告陳福地以：臺北市○○區○○街92號房屋（下稱92號房
    屋）坐落之臺北市○○區○○段1 小段833-4 地號土地（下
    稱833-4 地號土地），為被告共有，該房屋約於75年間興建
    完成，其時系爭土地為既成巷道，因當時鑑界誤差，833-4
    地號土地登記面積為391 平方公尺，使用執照登記之基地面
    積則僅為388.77平方公尺，而短少2.23平方公尺，此為地籍
    測量實施規則第243 條規定准許之誤差範圍。被告原以為系
    爭土地是公有水利地，於本件訴訟繫屬中查閱謄本，方得知
    系爭土地於68年重測後，劃歸原告與其他人共有，被告非故
    意侵占，原告亦未曾提出任何異議。嗣因92號房屋因漏水，
    而於98年6 月間以施作磚塊、雨遮以整修內部，並未改建，
    僅將窗戶改小而已云云置辯，而聲明：原告之訴駁回。被告
    陳福全則未於最後言詞辯論期日到庭，據其前到庭陳述略以
    ：92號房屋是按照地籍圖興建，圍牆由被告共同興建，經詢
    問其他共有人結果，原告及其他共有人並無將在系爭土地上
    興建車棚之計畫云云置辯，並聲明：原告之訴駁回。
四、經查：
  (一)如下事實為兩造所不爭執：
  1.原告於89年10月13日以買賣為原因登記為833-3 地號土地之
    共有人，所有權應有部分為1/4 ，被告則為556 地號土地共
    有人，所有權應有部分為13/1600 。
  2.833-4 地號土地於76年6 月4 日以買賣為登記原因，移轉登
    記予被告，所有權應有部分各為3/10。92號房屋則於76年6
    月5 日以第一次登記為登記原因，登記為陳福全、陳福地共
    有，所有權應有部分各為1/2 。
  3.系爭土地位置位於寬約6 米巷內，距離私立奎山小學及臺北
    市立明德小學步行約10分鐘內可達，距離振興醫院步行約5
    分鐘可達，距離自強市場步行約10至15分鐘可達，附近多為
    公寓住宅。而92號房屋目前則由被告充為辦公室使用，圍牆
    為磚造。
  (二)上開事實，且有土地及建物登記謄本（本院士林簡易庭99年
    度士簡調字第178 號卷第39頁以下、本院卷第36頁以下、第
    55頁）、現場照片（本院卷第26頁以下）、使用執照存根（
    本院卷第56頁），附卷可稽，並經本院現場勘驗無誤，有勘
    驗筆錄（本院士林簡易庭99年度士簡調字第178 號卷第30頁
    以下、本院卷第63頁以下），在卷可考，均堪認為真實。
五、茲原告主張依據民法第767 條第1 項、第821 條之規定，訴
    請被告給付，被告則以前開情詞置辯。本院判斷如下：
  (一)按所有人對於無權占有或侵奪其所有物者，得請求返還之；
    各共有人對於第三人，得為共有人全體之利益，就共有物之
    全部為回復共有物之請求，民法第767 條第1 項前段、第82
    1 條定有明文。依該條之規定，各共有人對於第三人，得就
    共有物之全部，為本於所有權之請求，此項請求權既非必須
    由共有人全體共同行使，則以此為標的之訴訟，自無由共有
    人全體共同提起之必要。所謂本於所有權之請求權，係指民
    法第767 條所規定之物權的請求權而言，故對於無權占有或
    侵奪共有物者，請求返還共有物之訴，得由共有人中之一人
    單獨提起，惟依民法第821 條但書之規定，應求為命被告向
    共有人全體返還共有物之判決而已（最高法院28年上字第23
    61號判例意旨參照）。
  (二)本件原告為833-3 地號土地之共有人，所有權應有部分為13
    /1600 ，92號房屋則為被告共有，所有權應有部分各為1/2
    ，此有上載土地及建物登記謄本，在卷可稽。原告主張被告
    所有92號房屋增建之一部無權占有系爭土地，雖為被告所否
    認，然經本院現場勘驗，並先後囑託臺北市士林地政事務所
    及臺北市政府地政處土地開發總隊分依原告指界實地測量而
    鑑定，各據製作複丈成果圖及如附圖所示之鑑定圖顯示（因
    原告指界範圍不同，故先後測量面積有異），92號房屋以圍
    牆增疊並鋪蓋雨遮而搭設之增建，確已占用833-3 地號土地
    中之系爭土地部分，面積為1.01平方公尺，此有勘驗筆錄（
    本院士林簡易庭99年度士簡調字第178 號卷第30頁以下、本
    院卷第63頁以下）、複丈成果圖（本院士林簡易庭99年度士
    簡調字第178 號卷第33頁）、鑑定書暨所附鑑定圖（本院卷
    68頁以下）、臺北市政府地政處土地開發總隊函（本院卷第
    77頁）及現場照片（本院士林簡易庭99年度士簡調字第178
    號卷第9 頁以下、本院卷第26頁以下，其餘外放證物袋）等
    ，附卷可考。而被告復未能具體主張並舉證有何占用系爭土
    地之法律上權源，即屬無權占有，揆之前揭規定及判例意旨
    ，原告請求被告將系爭土地上之系爭增建拆除，並將占用之
    該部分之土地返還全體共有人，自屬有據，此不因占用之被
    告是否故意無權占用而有異，被告陳福地抗辯其原以為系爭
    土地為水利地，訴訟進行中方發覺經劃歸原告與其他共有人
    共有，非故意占用云云，洵無礙於上開判斷。
  (三)被告雖分執上情答辯，被告陳福地並提出現場照片（本院卷
    第48頁）、地形圖（本院卷第49頁以下）、土地登記謄本（
    本院卷第55頁）及使用執照存根（本院卷第56頁）等為證。
    惟：
  1.被告陳福地所提出為證之現場照片，僅顯示該處現場現在狀
    況，無足以證明被告有何占用系爭土地之權源，系爭土地縱
    原屬既成道路，而有公用地役權存在，該土地之共有人亦僅
    負供公眾通行之義務，被告仍不得據為主張有權圈占之法律
    上權源而執以對抗原告。
  2.再參照被告陳福地所提出依據82年6 月26日航空攝影繪製之
    地形圖所標繪，系爭增建地上物占用之位置，建物占用圖形
    有凹入情形，堪認確原屬通道，斯時尚未完成增建，本非屬
    92號房屋原始起造時所使用之土地，被告陳福地稱系爭地上
    物早於76年之前已經搭建完成云云，要與所提出之證據資料
    不符，不能認為有憑，且該部分地上物為增建，非自始經核
    發使用執照之建物，考之被告陳福地所提出之使用執照存根
    記載，基地面積包括其他之388.77平方公尺及法定空地之21
    3.91平方公尺，而833-4 地號土地復曾經重劃，基地面積於
    重劃時可能變動，被告所有92號房屋之增建面積，觀之卷附
    現場照片上增建之規模，核以系爭增建所佔比例，亦明顯可
    知已逾於2.23平方公尺，則如以使用執照存根上載建築基地
    加計增建，將超逾391 平方公尺，故無從以該使用執照存根
    之記載，推論系爭增建確未占用833-3 地號土地。
  3.又地籍測量實施規則第243 條係對於土地分割後，各宗土地
    總面積合計與分割前原登記面積差數調整配賦之方法所為規
    範，而833-3 地號係於72年6 月1 日因土地重劃而重編，重
    劃前833-3 地號為同小段277 地號，833-4 地號土地重劃前
    833-4 地號則為同小段231 、241 及287 地號，尚無證據顯
    示乃分割自同一地號土地，自無上開地籍測量實施規則第24
    3 條規定之適用。況縱被告共有之833-4 地號土地面積與重
    劃前互核有所短少，或有被告陳福地所稱鑑界誤差之情事，
    因該土地週鄰土地多筆，亦非當然與833-3 地號土地有關，
    甚而推謂必無越界占用之事實。至被告陳福全所陳系爭地上
    物係依據地籍圖搭建云云，則與鑑定結果不符，同為無可採
    取。
  4.被告以系爭地上物占用系爭土地，無證據顯示原告知其越界
    而不即時提出異議，且系爭地上物為增建，而非92號房屋之
    本體，並該地上物占用833-3 地號土地面積僅1.01平方公尺
    ，現充為辦公室之一部使用，如經移除，對於公共利益或被
    告之利益均無重大損害，為無民法796 條第1 項前段、第79
    6 條之1 第1 項前段規定之適用，原告仍得請求被告移除，
    本院亦認不應免除被告移除之義務，被告抗辯原告未曾異議
    ，且833-3 地號土地共有人無搭建停車棚之計畫云云，同無
    影響於此之論斷。
六、從而，原告主張依據民法第767 條第1 項、第821 條之規定
    ，訴請被告將系爭土地上之系爭增建拆除，並將該部分土地
    返還833-3 地號土地之全體共有人，為有理由，應予准許。
    至兩造其餘攻擊防禦方法，經本院悉予審酌後，認均無礙於
    本件之判斷，於茲不贅。
七、本判決所命被告給付之訴訟標的價額未逾新臺幣50萬元，依
    民事訴訟法第389 條第1 項第5 款規定，應由本院依職權宣
    告假執行，併依同法第392 條第2 項規定，依職權宣告被告
    預供擔保得免為假執行。
八、據上論結，原告之訴為有理由，依民事訴訟法第385 條第1
    項前段、第78條、第85條第2 項、第389 條第1 項第5 款、
    第392 條第2 項判決如主文。
中    華    民    國   100    年    5     月    6     日
                  民事第二庭  法  官  蕭錫証
以上正本證明與原本無異。
如對本判決上訴，應於判決送達後20日內向本院提出上訴狀，若
委任律師提起上訴者，應一併繳納上訴審裁判費，否則本院得不
命補正逕行駁回上訴。
中    華    民    國   100    年    5     月    6     日
                              書記官  何婉菁